【裁判字號】    95,上更(一),419
【裁判日期】    951121
【裁判案由】    違反期貨交易法
【裁判全文】
臺灣高等法院刑事判決
上  訴  人
即  被  告  甲○○原名葉思雯
上列上訴人因違反期貨交易法案件，不服臺灣臺北地方法院92年
度訴字第585號，中華民國92年6月24日第一審判決（起訴案號：
臺灣臺北地方法院檢察署91年度偵字第9641號），提起上訴，本
院判決後，經最高法院第1次發回更審，本院判決如下：
    主  文
原判決撤銷。
甲○○共同未經許可擅自經營期貨經理、期貨顧問事業，處有期
徒刑參月，緩刑貳年。
    事  實
一、爰陳傳祥（另案判決有罪）在臺北市○○○路○段97號35樓
    經營「謝氏投資顧問有限公司」（下稱臺北謝氏公司），該
    公司登記之營業項目為：「（一）投資顧問業務。（二）企
    業經營管理顧問業務。（三）國際貿易業務。（四）資料處
    理服務業務。（五）電子資訊供應服務業務。」並不包括經
    營期貨經理事業及期貨顧問事業。陳傳祥未經財政部證券暨
    期貨管理委員會之許可，並發給許可證照，即以臺北謝氏公
    司或匯豐行金融資訊中心名義僱用業務員，繼以香港謝氏金
    融集團旗下子公司之名義，與所雇業務員共同在臺灣招攬客
    戶，以謝氏投資集團（澳門）有限公司（下稱澳門謝氏公司
    ）之名義與客戶簽約，約定客戶在交易商之澳門謝氏公司開
    設帳戶從事外幣保證金交易，並先於澳門謝氏公司所指定之
    香港匯豐銀行帳戶內存入最低保證金，方可在保證金20倍之
    金額範圍內，以電話下單給澳門謝氏公司，由澳門謝氏公司
    依客戶指示在不同市場執行現貨外匯交易。臺北謝氏公司則
    提供場地、設備、諮詢及顧問，或由客戶直接委託陳傳祥所
    雇營業員代為下單操作，或二者搭配操作。交易種類包括馬
    克、日幣、瑞士法郎及英鎊等各種現貨外幣之即期或遠期買
    賣，約定每一口合約之合約量：馬克為12萬5000馬克、日幣
    為1250萬日幣、瑞士法郎為12萬5000法郎、英鎊為6萬2500
    英鎊。每口合約，當天交易需保證金1000美元，隔夜保證金
    為2000美元。因係以保證金制度交易，客戶無需立即實際交
    割現貨外幣，而係依各該外幣匯率在市場行情變動之漲跌，
    於平倉後計算客戶之差價損益。在交易進行中，客戶帳戶只
    要尚有未平倉合約，客戶仍須補足保證金，以維持其帳戶之
    必需保證金水平，保證金如因為受到時間及價位變動之影響
    致虧損時，客戶必需依照合約於指定時間內存入追加保證金
    以維持交易之進行，如未補足保證金，澳門謝氏公司有權依
    合約規定將客戶簽訂之未平倉合約部分予以斬倉，並收取佣
    金或手續費，非法經營以接受委託書收取佣金或手續費等方
    式代他人下單操作外幣保證金交易之期貨經理業務，及以提
    供場所、電腦設備、商情資訊及相關外匯資訊或建議分析意
    見，供客戶自行下單交易之期貨顧問事業之業務。其間，臺
    北謝氏公司桃園辦事處於民國（下同）87年1月6日被法務部
    調查局（下稱調查局）桃園縣調查站查獲，並扣得附表所示
    之物後，該公司改為會員制繼續經營，又於87年6月10日被
    調查局臺北市調查站查獲。其後甲○○自87年8月間起至88
    年2月間止，受雇於陳傳祥之臺北謝氏公司擔任營業員，自
    受雇時起，即與陳傳祥基於共同之犯意，於臺北市○○○路
    ○段97號35樓臺北謝氏公司共同違法經營上開替客戶操作外
    幣保證金交易或提供分析、建議、指導等意見，供客戶自行
    下單與澳門謝氏公司進行外幣保證金交易之期貨經理及顧問
    業務，至88年6月3日，再為調查局臺北市調查處查獲。
二、案經吳光宇檢舉，由調查局桃園縣調查站移請臺灣桃園地方
    法院檢察署檢察官呈請臺灣高等法院檢察署核轉臺灣臺北地
    方法院檢察署檢察官偵查後，聲請以簡易判決處刑，原審法
    院認為不宜以簡判決處刑，改依通常程序審理。
        理  由
一、訊據上訴人即被告甲○○矢口否認有違反期貨交易法之犯行
    ，辯稱：伊於87年間自學校畢業後，即應徵至臺北謝氏公司
    擔任行政助理，作一些傳真資料、打電腦等工作，不是營業
    員，並無為期貨經營及顧問業務，一切均依主管指示辦理云
    云。
二、然查：
（一）右揭犯罪事實，業據證人吳光宇於調查局臺北市調查處詢
      問時明確證稱：被告為業務員，向其招攬下單買賣外幣（
      他字第269號卷第39頁、第40頁），並有被告交付之名片
      在卷可稽（同上卷第41頁至第45頁）。被告於檢察官偵查
      中也供述其主管Richard即陳傳祥要求其與客戶吳光宇接
      洽，建議客戶日圓下單砍斷，經客戶同意下單，後因日本
      央行干預，保證金不夠被砍斷，要求客戶再投入資金，作
      回報工作等語（偵字第9641號卷第9頁、第10頁）；且於
      原審訊問其對起訴犯罪事實有何意見，陳稱沒意見（原審
      卷第27頁）。又吳光宇提出與被告間談論期貨外幣交易之
      錄音帶譯文內容，被告亦坦承為實在（偵字第9641號卷第
      15頁至第19頁、第22頁、第23頁）。被告供承之事實與吳
      光宇所述之情節相符合。且臺北謝氏公司副理吳淑瓊證稱
      ：公司職員不論經理、副理、顧問、秘書，都是負責招攬
      客戶（他字第269號卷第93頁）。是不論被告在公司內部
      之職稱為何，均從事營業相關事項。此外尚有如附表所示
      謝氏集團公司簡介、服務項目及保證金介紹、公司簡介及
      保證金交易制度介紹、投資企劃書、風險公開說明書、買
      賣外幣合約書等扣案可資佐證。
（二）臺北謝氏公司之外匯保證金交易方式，係約定客戶在澳門
      謝氏公司開設帳戶從事外幣保證金交易，先於澳門謝氏公
      司所指定之香港匯豐銀行帳戶內存入最低保證金，方可在
      保證金20倍之金額範圍內，以電話下單給澳門謝氏公司，
      再由澳門謝氏公司依客戶指示在不同市場執行現貨外匯交
      易，臺北謝氏公司則提供場地、設備、諮詢及顧問，或由
      客戶直接委託陳傳祥所僱用之營業員代為下單操作，或二
      者搭配操作，交易種類包括馬克、日幣、瑞士法郎及英鎊
      等各種現貨外幣之即期或遠期買賣，約定每一口合約之合
      約量：馬克為12萬5000馬克、日幣為1250萬日幣、瑞士法
      郎為12萬5000法郎、英鎊為6萬2500英鎊。每口合約，當
      天交易需保證金1000美元，隔夜保證金為2000美元；因係
      以保證金制度交易，客戶無需立即實際交割現貨外幣，而
      係依各該外幣匯率在市場行情變動之漲跌，於平倉後計算
      客戶之差價損益，在交易進行中，客戶帳戶只要尚有未平
      倉合約，客戶仍須補足保證金，以維持其帳戶之必需保證
      金水平，保證金如因為受到時間及價位變動之影響致虧損
      時，客戶必需依照合約於指定時間內存入追加保證金以維
      持交易之進行，客戶未補足保證金時，澳門謝氏公司有權
      依合約規定將客戶簽訂之未平倉合約部分予以斬倉。又約
      定每買賣一口合約，由澳門謝氏公司依合約收取每口百分
      之四的佣金（每口2000元美金抽80元美金），臺北謝氏公
      司則按每口抽取千分之八之佣金。由此交易方式可知，臺
      北謝氏公司在臺灣招攬客戶，並以澳門謝氏公司名義與客
      戶簽約，而提供場所、電腦設備、資訊、分析建議等供客
      戶下單或代客戶下單，再由澳門謝氏公司在香港地區進行
      外匯保證金交易，其顯係與澳門謝氏公司合作共同在臺、
      港澳地區進行上開內容之外匯保證金交易。
（三）客戶與澳門謝氏公司所從事之交易，雖名為「現貨外幣保
      證金交易」，然依期貨交易法第3條第1項規定，期貨交易
      係指依國內外期貨交易所或其他期貨市場之規則或實務，
      從事衍生自商品、貨幣、有價證券、利率、指數或其他利
      益之期貨契約、選擇權契約、期貨選擇權契約及槓桿保證
      金契約之交易，其中國內外期貨交易所係指集中交易市場
      ，至於所謂其他期貨市場係指非集中交易市場，即通稱之
      店頭市場。是以，期貨交易法所規範之對象，及於在集中
      交易市場及店頭市場所從事之期貨交易。又按期貨交易法
      第3條第1項第4款之槓桿保證金契約，係指依其他期貨市
      場之規則或實務，由當事人約定，一方支付價金一定成數
      之款項或取得他方授與之一定信用額度，雙方於未來特定
      期間內，依約定方式結算差價或交付約定物之契約，槓桿
      保證金契約為於店頭市場交易之商品。又所謂「外幣保證
      金交易」，係指一方於客戶與其簽約並繳付外幣保證金後
      ，得隨時應客戶之請求，於保證金之數倍範圍內，以自己
      之名義為客戶之計算，在外匯市場從事不同幣別間之即期
      或遠期買賣交易，此項交易不需實際交割，一般都在當日
      或到期前以反方向交易軋平而僅結算買賣差價。以銀行業
      為例，實務上客戶與銀行間所簽訂之外匯保證金契約，均
      約定客戶得將契約延續至下一銀行營業日，且若契約自一
      銀行營業日延續至下一營業日，則客戶由於契約延續之價
      差所獲致之損益，經銀行確認後，即存入客戶外幣保證金
      帳戶或自其中扣除，換言之，外幣保證金契約雖得於當日
      要求平倉，惟客戶簽訂外匯保證金契約從事交易時，並不
      知何時會平倉（履行日不確定），得視匯率之變動而決定
      其平倉時間，是以該等契約實際上並無到期日，具有約定
      於未來時間履行契約之性質，此種契約以其具有(1)以保證
      金交易，(2)未來期間履行特性，(3)每日結算損益之期貨交
      易特有之結算制度，並於店頭市場交易，符合期貨交易法
      第3條第1項第4款所稱槓桿保證金契約之要件，為期貨交
      易之一種。目前除經中央銀行及財政部依期貨交易法第3
      條第2項公告，指定辦理外匯業務之銀行、外匯經紀商及
      金融機構經營外幣保證金交易，可豁免適用期貨交易法外
      ，任何人（包括公司、行號、個人）從事外幣保證金交易
      ，均應受期貨交易法之規範，此有財政部證券暨期貨管理
      委員會89年6月29日（89）台財證（七）第45369號函在卷
      可按，足見外匯保證金交易仍屬期貨交易法第3條第1項第
      4款所規定之槓桿保證金交易，為期貨交易之一種。
（四）國內企業顧問或個人引介客戶至海外進行現貨外幣保證金
      交易，其方式不一而足，應視個案之情節予以認定是否違
      反期貨交易法相關規定，如以接受委託書收取佣金或手續
      費等方式代他人操作外幣保證金交易者，係屬經營期貨經
      理事業；如以提供場所、設備及相關外幣資訊或建議分析
      意見（如價位詢問、盤勢分析）等，供客戶自行下單交易
      者，係屬經營期貨顧問事業，依期貨交易法第82條第1項
      規定，經營期貨經理或顧問事業，須經主管機關之許可並
      發給許可證照，因此，未經財政部證券暨期貨管理委員會
      許可，擅自經營期貨經理事業或期貨顧問事業，即違反該
      條項之規定，而有同法第112條第5款罰則之適用。被告與
      臺北謝氏公司經營者陳傳祥提供客戶與澳門謝氏公司從事
      期貨交易法第3條第1項第4款之槓桿保證金契約，並以接
      受委託書收取佣金或手續費等方式代他人操作外幣保證金
      交易，此復有扣案以臺北謝氏公司業務員為被授權人之「
      全權委託暨概括授權書」影本可按。則臺北謝氏公司所經
      營者，係屬期貨經理事業；又臺北謝氏公司同時亦以提供
      場所、設備及相關外幣資訊或建議分析意見，如價位詢問
      、盤勢分析等，供客戶自行下單交易，故其所經營者，亦
      包括期貨顧問事業，應堪認定。
（五）綜上所述，被告辯稱其僅負責處理行政事務云云，為卸責
      之詞，不足採信。本件事證明確，被告之犯行洵堪認定，
      應依法論科。
三、被告與陳傳祥未經許可，擅自經營期貨顧問事業、期貨經理
    事業，核被告所為，係犯期貨交易法第112條第5款之罪。本
    罪係處罰未經許可，即擅自經營期貨顧問、經理業務之行為
    人，被告既受雇於陳傳祥負責之臺北謝氏公司，招攬客戶，
    實際與客戶接洽，建議或代理客戶下單買賣期貨，顯參與本
    罪犯罪構成要件行為，即與陳傳祥就上開犯罪行為，有犯意
    聯絡及行為分擔，均為正犯。被告所云本罪只處罰公司負責
    人，不應罰及無決策權之行政人員云云，尚非可採。被告雖
    有多次違反期貨交易法之行為，然因其行為屬營業行為，性
    質上屬實質一罪。
四、原審予以論科，固非無見。惟被告係自87年8月間起至88年2
    月間止，受雇於陳傳祥之臺北謝氏公司擔任營業員時，始參
    與違法經營期貨業務，故臺北謝氏公司或其桃園辦事處於87
    年1月6日、87年6月10日二度被查獲違法經營期貨業務之犯
    行，與被告無關，原判決事實欄記載被告受雇營業，先後被
    查獲三次，即非允適。且科刑時應審酌之事項，指刑法第57
    條規定之犯罪動機、目的等一切情狀，並不包括審酌犯人拒
    絕與檢察官達成認罪協商之事實，原判決以檢察官提出認罪
    協商條件後，被告仍拒絕承認犯行，即認對被告之量刑應較
    達成認罪協商者為重，而為刑之量定，亦非適法。被告提起
    上訴否認犯罪，雖無理由，然原判決既有可議，仍應予以撤
    銷改判。審酌被告甫自學校畢業進入臺北謝氏公司工作，其
    犯罪時間不長，犯罪情節尚輕，暨犯罪之動機、目的、方法
    、犯罪所生損害、犯罪後態度以及對期貨金融秩序之影響等
    一切情狀，量處如主文所示之刑。再被告未曾受有期徒刑以
    上刑之宣告，有本院被告全國前案紀錄表在卷可稽，經此教
    訓後，應知警惕，當無再犯之虞，因認對其所宣告之刑以暫
    不執行為適當，爰宣告緩刑二年，以勵自新。扣案附表所示
    之物非違禁物，認無沒收必要，不予沒收。
五、本件係92年9月1日刑事訴訟法施行前繫屬於第一審法院，依
    刑事訴訟法施行法第7條之3規定，證人吳光宇、吳淑瓊於調
    查或檢察官偵查時之陳述，本有證據能力。況被告就彼二人
    上揭陳述之證據能力表示無意見，又陳稱不需要詰問吳光宇
    、吳淑瓊二人，依刑事訴訟法第159條之5第2項規定，視為
    同意作為證據。再被告行為後，刑法於94年2月2日修正，95
    年7月1日施行，其第33條第5款將罰金刑提高為新台幣1000
    元以上，以舊法有利於被告，緩刑部分則應適用新法，附此
    敘明。
據上論結，依刑事訴訟法第369條第1項前段、第364條、第299條
第1項前段、期貨交易法第112條第5款、刑法第11條前段、第28
條、第2條第1項、第74條第1項第1款，判決如主文。
本案經檢察官謝英民到庭執行職務。
中    華    民    國     95    年     11    月    21  日
                  刑事第二庭      審判長法官  呂丹玉
                                      法  官  王詠寰
                                      法  官  林恆吉
以上正本證明與原本無異。
如不服本判決，應於收受送達後十日內向本院提出上訴書狀，其
未敘述上訴之理由者並得於提起上訴後十日內向本院補提理由書
（均須按他造當事人之人數附繕本）。
                                      書記官  陳啟文
中    華    民    國   095    年    11    月    21    日
附錄本案論罪科刑法條全文：
期貨交易法第112條第5款
有下列情事之一者，處7年以下有期徒刑，得併科新台幣300萬元
以下罰金：
五  未經許可，擅自經營期貨信託事業、期貨經理事業、期貨顧
    問事業或其他期貨服務事業者。
 附表
┌──┬──────────────┬──┬──────────────┐
│編號│    扣  押  物  名  稱      │件數│  所有人                    │
├──┼──────────────┼──┼──────────────┤
│ １ │集團簡介資料                │乙頁│臺北謝氏公司                │
├──┼──────────────┼──┼──────────────┤
│ ２ │公司簡介及服務項目資料      │乙本│臺北謝氏公司                │
├──┼──────────────┼──┼──────────────┤
│ ３ │公司簡介及保證金交易制度介紹│乙本│臺北謝氏公司                │
├──┼──────────────┼──┼──────────────┤
│ ４ │公司制度                    │乙本│臺北謝氏公司                │
├──┼──────────────┼──┼──────────────┤
│ ５ │員工資料                    │乙本│臺北謝氏公司                │
├──┼──────────────┼──┼──────────────┤
│ ６ │交易規則                    │乙本│臺北謝氏公司                │
├──┼──────────────┼──┼──────────────┤
│ ７ │外幣買賣交易規則            │乙本│臺北謝氏公司                │
├──┼──────────────┼──┼──────────────┤
│ ８ │投資企劃書                  │乙本│臺北謝氏公司                │
├──┼──────────────┼──┼──────────────┤
│ ９ │風險公開說明書              │乙本│臺北謝氏公司                │
├──┼──────────────┼──┼──────────────┤
│ １０ │刊登廣告資料                │乙本│臺北謝氏公司                │
├──┼──────────────┼──┼──────────────┤
│  │客戶匯款水單（交易清單）    │八張│臺北謝氏公司                │
├──┼──────────────┼──┼──────────────┤
│  │客戶資料及匯款水單          │乙本│臺北謝氏公司                │
├──┼──────────────┼──┼──────────────┤
│  │客戶通訊及日結單傳送方式資料│乙冊│臺北謝氏公司                │
├──┼──────────────┼──┼──────────────┤
│  │客戶資料DAILY MARKETING     │五張│臺北謝氏公司                │
├──┼──────────────┼──┼──────────────┤
│  │CHARDLASTTW客戶交易資料     │乙份│臺北謝氏公司                │
├──┼──────────────┼──┼──────────────┤
│  │公司人員名單                │八頁│臺北謝氏公司                │
├──┼──────────────┼──┼──────────────┤
│  │每日工作流程明細表          │四份│臺北謝氏公司                │
├──┼──────────────┼──┼──────────────┤
│  │營利事業登記證及期貨牌照    │九頁│臺北謝氏公司                │
├──┼──────────────┼──┼──────────────┤
│  │買賣外幣協議書              │一頁│臺北謝氏公司                │
├──┼──────────────┼──┼──────────────┤
│  │文件資料                    │六頁│臺北謝氏公司                │
├──┼──────────────┼──┼──────────────┤
│  │會議紀錄                    │乙本│臺北謝氏公司                │
├──┼──────────────┼──┼──────────────┤
│  │合約書登記表                │頁│臺北謝氏公司                │
├──┼──────────────┼──┼──────────────┤
│  │客戶合約                    │二冊│臺北謝氏公司                │
├──┼──────────────┼──┼──────────────┤
│  │對帳單                      │乙冊│臺北謝氏公司                │
├──┼──────────────┼──┼──────────────┤
│  │現金帳                      │乙本│臺北謝氏公司                │
├──┼──────────────┼──┼──────────────┤
│  │電話單及通話明細            │張│臺北謝氏公司                │
└──┴──────────────┴──┴──────────────┘


司法院資訊處製作；財團法人民間司法改革基金會備份。
